臺灣臺北地方法院民事判決　　　　　　94年度重訴字第1498號
原　　　告　力泰建設企業股份有限公司
法定代理人　戊○○
訴訟代理人　徐松龍律師
複代理人　　丙○○
被　　　告　甲○○
　　　　　　乙○○
　　　　　　振芳投資股份有限公司
法定代理人　甲○○
共　　　同
訴訟代理人　陳志忠律師
上開當事人間請求返還不當得利事件，本院於中華民國95年12
月20日言詞辯論終結，判決如下：
    主      文
一被告甲○○應給付原告新台幣壹仟柒佰拾萬元，及自附表一
  所示利息起算日起至清償日止按年利率百分之五計算之利息。
二被告乙○○應給付原告新台幣壹仟萬元，及自民國九十四年一
  月三日起至清償日止按年利率百分之五計算之利息。
三被告振芳投資股份有限公司應給付原告新台幣3000萬元，及自
  民國九十四年七月一日起至清償日止按年利率百分之五計算之
  利息。
四訴訟費用由被告負擔。
    事實及理由
一程序方面：
  被告甲○○為原告之董事長，被告乙○○為原告之董事，依公
  司法第213條規定，原告以其監察人戊○○為法定代理人對甲○○、乙○○為訴訟行為，並無不合。另被告振芳投資股份有
  限公司（以下簡稱振芳公司）雖有獨立之法人格，惟其法定代
  理人亦為甲○○，尚難期待甲○○可能代表原告對振芳公司提
  起本件訴訟。故原告主張：就原告之利益而言，不宜由甲○○
  代表原告對振芳公司訴訟，宜併由原告之監察人代表原告訴訟
  等語，為有理由。爰類推適用公司法第213條之規定，認原告
  亦得以其監察人戊○○為法定代理人對振芳公司為訴訟行為。
二原告起訴主張：
  (一)原告之財務部於民國94年10月間清查公司資金時，發現多筆
    款項流入董事長甲○○、董事乙○○及董事長夫婦另成立之
    振芳公司帳戶內，詳如附表所示。
  (二)甲○○固說明係原告出納丁○○個人挪用所致，然即使為丁○○所挪用，被告受領利益仍無法律上原因。爰依民法第
    179條規定，請求被告返還其受領如附表所示之利益及自受
    領時起算之利息。
  (三)聲明：
    (1)被告甲○○應給付原告新台幣（下同）1730萬元及自附表
      所示利息起算日起至清償日止按年利率5％計算之利息。
    (2)被告乙○○應給付原告1000萬元及自94年1月3日起至清償
      日止按年利率5％計算之利息。
    (3)被告振芳投資股份有限公司應給付原告3000萬元及自94年
      7 月1日起至清償日止按年利率5％計算之利息。
三被告答辯稱：
  (一)原告請求被告返還不當得利，應就不當得利請求權之成立要
    件負舉證責任。
  (二)訴外人丁○○為原告之資深出納主管，為作業方便，甲○○
    、乙○○將原告往來銀行帳戶之大小印鑑及存摺交予丁○○
    保管。為釐清事實，就原告主張之相關資金流向說明如下：
    (1)關於民國94年1月3日原告之華南銀行汐止分行帳戶分別匯
      款1000萬元至甲○○、乙○○於同分行之帳戶部分：
      甲○○、乙○○為償還私人貸款，於93年12月31日向農
        民銀行分別借款2500萬元，並同意丁○○將借得之5000
        萬元先存入原告富邦銀行汐止分行帳戶。詎丁○○於同
        日先將5000萬元存入甲○○、乙○○之富邦銀行汐止分
        行帳戶，再將甲○○上開帳戶中之2600萬元、乙○○上
        開帳戶中之2600萬元，分別轉入丁○○及其配偶吳純燉
        於富邦銀行汐止分行之帳戶，同日再將丁○○於富邦銀
        行汐止分行帳戶中之3800萬元轉入原告之富邦銀行汐止
        分行帳戶。
      嗣丁○○惟恐上開挪用情形敗露，於94年1月3日由原告
        華南銀行汐止分行帳戶分別轉帳1000萬元至甲○○、乙○○於華南銀行汐止分行之帳戶，此即系爭兩筆1000萬
        元款項。同日，丁○○再自訴外人高陞建材股份有限公
        司帳戶提領2000萬元，匯入甲○○、乙○○之債權人吳
        蔡悅（即甲○○、乙○○之母）於合作金庫銀行南嘉義
        分行之帳戶。翌日（94年1月4日），丁○○將原告華南
        銀行汐止分行帳戶中之1000萬元，分兩筆各500萬元，
        均轉入吳純墩於華南銀行樟樹灣分行之帳戶，再自該帳
        戶分別將300萬元、300萬元轉入甲○○於合作金庫銀行
        大稻埕分行之帳戶及300萬元、100萬元轉入乙○○於合
        作金庫銀行大稻埕分行之帳戶。以上合計5000萬元。
      從而，原告主張於94年1月3日由原告華南銀行汐止分行
        帳戶分別轉入甲○○、乙○○各1000萬元，均係甲○○
        、乙○○向農民銀行借得之款項，係被告所有，原意係
        作為償還借款之用，竟遭丁○○掩飾其侵占之犯行，將
        上開借款輾轉匯入原告等帳戶再還甲○○、乙○○，致
        遭誤會。
    (2)關於94年1月3日及同年2月21日甲○○於原告富邦銀行汐
      止分行帳戶提領現金350萬元及200萬元部分：
      甲○○將原告相關銀行往來印鑑及存摺均交由丁○○保管
      ，此兩筆金額應係丁○○私自盜領侵占挪用，與甲○○無
      涉。
    (3)關於94年6月8日及同年7月1日原告之華南銀行汐止分行帳
      戶分別匯款180萬元及3000萬元至甲○○於富邦銀行之帳
      戶及振芳公司於中國農民銀行之帳戶部分，因遭丁○○侵
      占之金額龐大，涉及眾多人頭帳戶，被告無法逐一釐清，
      已訴請偵查中。
  (三)聲明：原告之訴駁回。
四本院之判斷
  (一)按無法律上之原因而受利益，致他人受損害者，應返還其利
    益，民法第179條前段定有明文。而「主張不當得利請求權
    之原告，係因自己之行為致造成原由其掌控之財產發生主體
    變動，則因該財產變動本於無法律上原因之消極事實舉證困
    難所生之危險自應歸諸原告，始得謂平。是以原告對不當得
    利請求權之成立要件應負舉證責任，亦即原告必須證明其與
    被告間有給付之關係存在，且被告因其給付而受有利益以及
    被告之受益為無法律上之原因，始能獲得勝訴之判決。」最
    高法院91年台上第1673號判決要旨可資參照。
  (二)經查，如附表二編號1、2、6、5所示金額確實於所示日期自
    原告之台北富邦商業銀行汐止分行帳戶匯入甲○○、乙○○
    及振芳公司之帳戶，如附表二編號3、4所示金額確實於所示
    日期以甲○○之印鑑自原告上開帳戶以現金領取，另經兩造
    對帳結果，僅能查出上開匯款、取款紀錄，及匯款單、取款
    憑條之筆跡均屬丁○○所為，然無支出憑證等情，為兩造所
    不爭執。而甲○○為原告之董事長，其坦言將原告上開帳戶
    之印鑑、存摺交由丁○○保管使用，應認丁○○為其代理人
    。故上開匯款、取款行為既係丁○○以甲○○為原告代表人
    之形式所為，應認行為效果歸於甲○○。而甲○○既未就上
    開匯款、取款製作支出憑證，致無從查考其支出原因，顯難
    認上開匯款、取款有何法律上之原因。則原告主張甲○○、
    乙○○、振芳公司受領上開匯款及甲○○領取上開現金均無
    法律上之原因，為有理由，原告已毋庸另為舉證。
  (三)甲○○、乙○○雖辯稱：上開匯入其等帳戶之款項原屬其所
    有，連同匯款至振芳公司帳戶部分，均係丁○○違法所為等
    語，並提出存摺、匯款申請書、銀行客戶存提紀錄單及存款
    往來明細表等影本為證，然所稱貸款及貸款存取之流程繁複
    ，存取原因亦不明，實難認與如附表二所示匯款、取款有何
    因果關係，所辯不足採信。
  (四)甲○○、乙○○、振芳公司無法律上之原因而受有上開匯款
    、現金取款之利益，致原告受損害，原告請求甲○○、乙○○、振芳公司返還其利益及自受領時起算之利息，為有理由
    。
五從而，原告依不當得利之法律關係，請求被告給付如主文第1
  、2、3項所示之本金及自受領時起算之利息，為有理由，應予
  准許。
六本件事證業已明確，兩造其餘主張陳述及所提之證據，經本院
  審酌後，認均不足以影響本判決之結果，均毋庸再予論述，附
  此敘明。
七據上論結，原告之訴為有理由，依民事訴訟法第78條、第85條
  第1項前段，判決如主文。
中　　華　　民　　國　　96　　年　　1　　月　　3　　日
                  民事第四庭  法  官  林玲玉
以上正本係照原本作成。
如對本判決上訴，須於判決送達後20日內向本院提出上訴狀。
中　　華　　民　　國　　96　　年　　1　　月　　3　　日
                              書記官  江虹儀
